臺灣臺北地方法院刑事判決
110年度訴字第977號
公  訴  人  臺灣臺北地方檢察署檢察官
被      告  李佳玲



上列被告因詐欺等案件，經檢察官提起公訴（110年度偵字第171
02號），本院判決如下：
    主  文
李佳玲犯三人以上共同詐欺取財罪，處有期徒刑壹年。
未扣案之犯罪所得新臺幣伍佰元沒收，於全部或一部不能沒收或
不宜執行沒收時，追徵其價額。　　　
    事  實
李佳玲與鄭力嘉、「大軍」及所屬詐欺集團（下稱本案詐欺集
  團）之某成年成員（無證明為未滿18歲之少年），基於3人以
  上共同詐欺取財、掩飾、隱匿詐欺犯罪所得本質及去向之洗錢
  之犯意聯絡，先由該詐騙集團某成年成員，於民國110年1月12
  日，以「假網購、取消付款設定」方式，對蘇怡瑄施用詐術，
  致其陷於錯誤，而於同日21時12分許，依該成員之指示，將新
  臺幣（下同）9,985元轉帳至中華郵政股份有限公司000000000
  00000號帳戶（戶名：張欣瑜，下稱本案郵局帳戶）內，再由
  李佳玲將上開帳戶之提款卡交付鄭力嘉，並告知密碼及應提領
  之金額，嗣鄭力嘉於同日21時16分許，在臺北市○○區○○路000
  號統一超商自動櫃員機提領10,000元後（5元為跨行提款手續
  費，起訴書誤載為「10,005元」，應予更正），將提款卡及所
  領得之款項交予李佳玲，由李佳玲將款項交付「大軍」收取，
  以此迂迴層轉之方式，將上開領得款項繳回本案詐欺集團上游
  成員朋分而得手，並製造金流斷點而掩飾、隱匿上開犯罪所得
  之本質及去向，藉以逃避刑事追訴。嗣因蘇怡瑄發覺受騙而報
  警處理，始悉上情。
案經蘇怡瑄訴由臺北市政府警察局中山分局報告臺灣臺北地方
  檢察署（下稱臺北地檢署）檢察官偵查起訴。
    理  由
壹、程序方面
本案被告李佳玲所犯係死刑、無期徒刑、最輕本刑為3年以上有
  期徒刑以外之罪，其於準備程序中就被訴事實為有罪之陳述（
  見本院110年度訴字第977號卷《下稱本院卷》第160頁、第384頁
  ），經本院告知簡式審判程序之旨，並聽取公訴人及被告之意
  見後，認宜進行簡式審判程序，爰依刑事訴訟法第273條之1第
  1項規定，由受命法官獨任進行簡式審判程序，是本案之證據
  調查，依刑事訴訟法第273條之2規定，不受同法第159條第1項
  、第161條之2、第161條之3、第163條之1及第164條至第170條
  規定之限制，合先敘明。
本判決所引用其他資以認定事實所憑之非供述證據部分，並無
  證據足認係公務員違背法定程序所取得，依刑事訴訟法第158
  條之4反面解釋，均有證據能力，合先敘明。
貳、實體方面
認定事實所憑之證據及理由：
  上揭事實，業據被告於警詢及審理中均坦承不諱（見臺北地檢
  署110年度偵字第17102號卷《下稱偵卷》第28頁至第29頁、本院
  卷第160頁、第384頁、第390頁至第391頁），核與告訴人蘇怡
  瑄於警詢中指訴、證人即共犯鄭力嘉於警詢及審理中證述相符
  （見偵卷第12頁至第13頁、第33頁、本院110年度審訴字第898
  號卷第134頁、本院卷第98頁、第161頁），並有監視器影像畫
  面、本案郵局帳戶客戶基本資料及歷史交易清單等件附卷可稽
  （見偵卷第51頁至第55頁、第65頁至第67頁），是被告上開出
  於任意性之自白與事實相符，堪予採信。又本案詐欺集團其他
  分工成員，無證據顯示為兒童或少年，爰依「罪證有疑，利歸
  被告」法則，均認係成年人。綜上，本案事證明確，被告犯行
  洵堪認定，應予依法論科。
論罪科刑之法律適用：
㈠論罪部分：  
⒈按洗錢防制法所稱「洗錢」，依同法第2條規定，係指下列行為
  ：「一、意圖掩飾或隱匿特定犯罪所得來源，或使他人逃避刑
  事追訴，而移轉或變更特定犯罪所得。二、掩飾或隱匿特定犯
  罪所得之本質、來源、去向、所在、所有權、處分權或其他權
  益者。三、收受、持有或使用他人之特定犯罪所得。」本案詐
  騙集團某成年成員對告訴人施以詐術後，使其陷於錯誤而匯款
  ，再由鄭力嘉持卡提領詐得款項，將之交予被告，被告再將款
  項交付「大軍」，輾轉繳回所屬詐欺集團，此層層轉手交付上
  游核心詐欺集團成員，其作用在於將取得之贓款，透過處置或
  分層化，製造金流斷點而掩飾、隱匿上開犯罪所得之本質及去
  向，阻撓國家對詐欺犯罪所得之追查，是該集團非僅利用本案
  郵局帳戶取得詐欺犯罪所得，並兼為洗錢防制法第2條第2款之
  洗錢行為，應依同法第14條規定論處。
⒉是核被告所為，係犯刑法第339條之4第1項第2款之3人以上共同
  犯詐欺取財罪及洗錢防制法第14條第1項一般洗錢罪。
⒊被告與鄭力嘉、「大軍」及本案詐欺集團之其他分工成員間，
  具有犯意聯絡及行為分擔，應論以共同正犯。
⒋被告以一行為同時觸犯前開數罪，為想像競合犯，依刑法第55
  條規定，從一重論以3人以上共同犯詐欺取財罪。　　
㈡科刑部分：　
⒈累犯不予加重之說明：
⑴被告前因①施用第二級毒品案件，經臺灣士林地方法院以105年
  度審簡字第694號判處有期徒刑5月確定；②施用第二級毒品案
  件，經臺灣新北地方法院（下稱新北地院）以105年度審簡字
  第1309號判處有期徒刑5月，於上訴後，經新北地院以105年度
  簡上字第864號撤銷原判決，改判處有期徒刑3月確定；③違反
  藥事法等案件，經新北地院以105年度審簡字第1916號判處有
  期徒刑3月，嗣經新北地院以106年度簡上字第147號駁回上訴
  確定；④施用第二級毒品案件，經新北地院以105年度審簡字第
  1516號判處有期徒刑5月確定；⑤竊盜案件，經新北地院以105
  年度簡字第5191號判處有期徒刑3月確定；⑥竊盜案件，經新北
  地院以105年度簡字第6272號判處有期徒刑3月確定；⑦竊盜案
  件，經新北地院以106年度簡字第3813號判處有期徒刑4月確定
  。嗣上開①至⑦案件，經新北地院以106年度聲字第4992號裁定
  定應執行刑有期徒刑1年6月確定（下稱甲執行案）。又因⑧施
  用第二級毒品案件，經新北地院以106年度審易字第1044號判
  處有期徒刑6月確定(下稱乙執行案)；甲、乙執行案接續執行
  後，再接續執行拘役50日，於108年1月20日執行完畢等情，有
  臺灣高等法院被告前案紀錄表在卷可憑（見本院卷第308頁至
  第322頁、第356頁）。
⑵其受有期徒刑執行完畢，5年內故意再犯本案有期徒刑以上之罪
  ，固為累犯，依司法院釋字第775號解釋意旨，審酌被告上開
  構成累犯之前案與本案所犯3人以上共同犯詐欺取財、洗錢等
  罪之罪質均不同，犯罪手段、動機亦屬有別，難認其對於本案
  犯行具有累犯之特別惡性及刑罰反應力薄弱之情形，爰裁量不
  予加重其法定最低本刑。
⒉按犯洗錢防制法第14條之罪，在偵查或審判中自白者，減輕其
  刑，同法第16條第2項定有明文。次按想像競合犯係一行為觸
  犯數罪名，行為人犯罪行為侵害數法益皆成立犯罪，僅因法律
  規定從一重處斷科刑，而成為科刑一罪而已，自應對行為人所
  犯各罪均予適度評價，始能對法益之侵害為正當之維護。因此
  法院於決定想像競合犯之處斷刑時，雖以其中最重罪名之法定
  刑作為裁量之準據，惟具體形成宣告刑時，亦應將輕罪之刑罰
  合併評價。基此，除非輕罪中最輕本刑有較重於重罪之最輕本
  刑，而應適用刑法第55條但書規定重罪科刑之封鎖作用，須以
  輕罪之最輕本刑形成處斷刑之情形以外，則輕罪之減輕其刑事
  由若未形成處斷刑之外部性界限，自得將之移入刑法第57條或
  第59條之科刑審酌事項內，列為是否酌量從輕量刑之考量因子
  （最高法院110年度台上字第5098號、第4724號判決意旨參照
  ）。查被告於偵查及審理中已就違反洗錢防制法之犯罪事實為
  自白，故本應依洗錢防制法第16條第2項規定減輕其刑，雖因
  想像競合犯之關係而從一重之3人以上共同犯詐欺取財罪處斷
  ，上開輕罪之減輕其刑事由未形成處斷刑之外部性界限，然依
  前揭說明，仍應於依刑法第57條規定量刑時，審酌上開輕罪之
  減輕其刑事由，作為被告量刑之有利因子（詳如後述）。
⒊爰以行為人之責任為基礎，審酌被告不思循正當管道取得財物
  ，明知詐欺集團對社會危害甚鉅，竟因受金錢誘惑而為本案犯
  行，造成告訴人受有財產損害，且亦因其所為掩飾、隱匿犯罪
  所得之本質及去向，使詐欺集團順利保有犯罪所得，所生之危
  害非輕，殊值非難，併衡以被告犯罪之動機、手段、情節、所
  獲利益、對於告訴人造成之損失，以及其於本案犯罪中從事較
  末端之工作，對於整體犯罪尚無決定支配權，並承擔遭查獲之
  風險；其於犯後坦承犯行，並合於洗錢防制法第16條第2項之
  自白減輕其刑事由，而得作為量刑之有利因子，惟尚未賠償告
  訴人所受之損失或達成和解；暨被告為高職畢業之智識程度（
  見本院卷第107頁），於審理中自述：經濟狀況勉持，案發時
  從事酒店少爺工作，日薪2,000元，母親中風，須扶養母親等
  語之家庭生活狀況（見本院卷第391頁）等一切情狀，量處如
  主文所示之刑。
㈢沒收部分：
⒈犯罪所得部分：　　
⑴按犯罪所得，屬於犯罪行為人者，沒收之；於全部或一部不能
  沒收或不宜執行沒收時，追徵其價額，刑法第38條之1第1項前
  段及第3項分別定有明文。
⑵被告於審理中坦認：其報酬是5%，本案有拿到錢等語（見本院
  卷第160頁），堪認被告本案犯罪所得為500元（計算式：10,0
  00*5%=500），應依前開規定，宣告沒收之，於全部或一部不
  能沒收或不宜執行沒收時，追徵其價額。
⒉次按犯洗錢防制法第14條之罪，其所移轉、變更、掩飾、隱匿
  、收受、取得、持有、使用之財物或財產上利益，沒收之，同
  法第18條第1項前段定有明文。前開法條並未規定「不論屬於
  犯罪行為人與否，均沒收之」，是犯同法第14條之犯罪所得，
  仍以屬於被告所有者為限，始應沒收之。本案未經扣案之詐欺
  贓款，固為被告掩飾、隱匿之財物，然依其供陳情節，該贓款
  已交予「大軍」，非屬於其所有，亦非在其實際掌控中，故無
  從對其就已繳回之贓款諭知沒收。　
⒊至被告雖供稱：其於本案使用IPHONE 8手機（門號為0000000000號）聯絡鄭力嘉及其他詐欺集團成員，已被扣案等語（見本院卷第161頁），惟前開行動電話及門號，查無於本案或另案扣押在案，且無證據證明現尚存在，若將之沒收，可預期關於沒收之調查與執行程序將有過度耗費之虞，又審酌其性質上非屬違禁物，原即得供一般通話、上網等聯繫使用，而與犯罪並無相互依存之必然關係，縱未一併宣告沒收，不致於對社會造成危害或導致另一個新的犯罪，是依刑法第38條之2第2項規定，難認其有刑法上之重要性，爰不予宣告沒收或追徵，併此說明。　
不另為免訴諭知之說明：
㈠公訴意旨略以：被告於109年5月間，加入「大軍」、「趙尹晨
  」及其他佯裝網路購物客服人員等成員所組成具有持續性、牟
  利性、有結構性之本案詐欺集團，擔任收水角色，因認其尚涉
  犯組織犯罪防制條例第3條第1項後段之參與犯罪組織罪嫌等語
  。
㈡按於刑事訴訟程序中，到庭實行公訴之檢察官若對業經起訴而
  具有一罪關係之犯罪事實，為部分之減縮者，非屬訴訟上之撤
  回起訴，不生拘束法院之效力，法院不得僅就檢察官於審判中
  主張減縮後之事實為裁判（最高法院97年度台上字第1263號判
  決意旨參照），本案被告涉犯參與犯罪組織罪嫌，經檢察官起
  訴在案，雖經蒞庭檢察官於準備程序中，對被告參與犯罪組織
  部分予以減縮，並不生撤回起訴之效力，則本院仍應就此部分
  予以審究，合先敘明。
㈢次按法院裁定改行簡式審判程序後，認有「不得」或「不宜」
  者，應撤銷原裁定，依通常程序審判之，刑事訴訟法第273條
  之1第2項固有明定。該條所稱「不得」進行簡式審判程序者，
  包括被告所犯非法定罪名之案件，或被告未就被訴事實為有罪
  之陳述等不符法定要件之情形，法院並無裁量之權。另所謂「
  不宜」為簡式審判程序者，依照立法理由所載及法院辦理刑事
  訴訟應行注意事項第139點之規定，除指被告雖就被訴事實為
  有罪之陳述，但其自白是否真實，仍有可疑者外；尚有如一案
  中數共同被告，僅其中一部分被告自白犯罪；或被告對於裁判
  上一罪或數罪併罰之案件，僅就部分案情自白犯罪等情形，因
  該等情形有證據共通的關係，若割裂適用而異其審理程序，對
  於訴訟經濟之實現，要無助益，此時自亦以適用通常程序為宜
  ，惟此仍應由法院視案情所需裁量判斷。據此，應為無罪（含
  一部事實不另為無罪諭知之情形）之判決，因涉及犯罪事實存
  否，自係不宜為簡式審判。然倘係案件應為免訴或不受理諭知
  判決（含一部事實不另為免訴或不受理諭知之情形）時，因屬
  訴訟條件欠缺之程序判決，與被告已為之有罪陳述，並無衝突
  ，且與犯罪事實之認定無關，而與簡式審判僅在放寬證據法則
  並簡化證據調查程序，並非免除法院認事用法職責，亦無扞格
  ，更符合簡式審判程序為求訴訟經濟、減少被告訟累之立法意
  旨，此時法院既係於尊重當事人之程序參與權後，改行簡式審
  判程序，如檢察官於訴訟程序之進行中，未曾異議，而無公訴
  權受侵害之疑慮時，縱使法院並未撤銷原裁定，改行通常審判
  程序，以避免訴訟勞費，仍屬事實審法院程序轉換職權之適法
  行使，不能指為違法（最高法院111年度台上字第1289號判決
  意旨參照）。
㈣按行為人於參與犯罪組織之繼續中，先後加重詐欺數人財物，
  因行為人僅為一參與組織行為，侵害一社會法益，應僅就首次
  犯行論以參與犯罪組織罪及加重詐欺罪之想像競合犯，而其後
  之犯行，乃為其參與組織之繼續行為，為避免重複評價，當無
  從將一參與犯罪組織行為割裂再另論一參與犯罪組織罪，而與
  其後所犯加重詐欺罪從一重論處之餘地（最高法院107年度台
  上字第1066號判決意旨參照）；又如行為人於參與同一詐欺集
  團之多次加重詐欺行為，因部分犯行發覺在後或偵查階段之先
  後不同，肇致起訴後分由不同之法官審理，為裨益法院審理範
  圍明確、便於事實認定，即應以數案中「最先繫屬於法院之案
  件」為準，以「該案件」中之「首次」加重詐欺犯行與參與犯
  罪組織罪論以想像競合。縱該首次犯行非屬事實上之首次，亦
  因參與犯罪組織之繼續行為，已為該案中之首次犯行所包攝，
  該參與犯罪組織行為之評價已獲滿足，自不再重複於他次詐欺
  犯行中再次論罪，俾免於過度評價及悖於一事不再理原則。
㈤經查，被告雖有上揭參與犯罪組織之犯行，然其前因參與同一
  詐欺集團之加重詐欺案件，於109年9月17日先行繫屬於本院審
  理，並經本院於109年10月27日以109年度審訴字第1382號、第
  1450號判決，上訴後經臺灣高等法院於110年4月6日以109年度
  上訴字第4413號撤銷改判，復經最高法院於110年7月22日以11
  0年度台上字第4366號判決駁回上訴而確定，有前開案件判決
  書及臺灣高等法院被告前案紀錄表在卷可查（見本院卷第436
  頁至第437頁），被告於本院準備程序中亦自陳：本案與前案
  為同一詐欺集團等語（見本院卷第160頁）。而本案係於110年
  6月21日始繫屬於本院（見本院卷第456頁），可見被告在本案
  繫屬前，已因加入同一詐欺集團經檢察官提起公訴，且所涉組
  織犯罪防制條例第3條第1項後段參與組織犯行，業經前開判決
  判處罪刑確定，是其上開首次加重詐欺犯行部分既業經判決確
  定，且本案係其上開案件參與犯罪組織之行為繼續中所為，為
  避免重複評價，當無從將一參與犯罪組織行為割裂再另論一參
  與犯罪組織罪，此部分本應諭知免訴。惟因此部分與被告上開
  有罪部分，有想像競合犯之關係，爰不另為免訴之諭知。
據上論斷，應依刑事訴訟法第273條之1、第284條之1、第299條
第1項前段，洗錢防制法第2條第2款、第14條第1項，刑法第11條
前段、第339條之4第1項第2款、第55條、第38條之1第1項前段、
第3項，刑法施行法第1條之1第1項，判決如主文。
本案經檢察官樊家妍提起公訴，檢察官李山明到庭執行職務。
中　　華　　民　　國　　111 　年　　8 　　月　　25　　日
                  刑事第六庭  法  官  洪翠芬
上正本證明與原本無異。 
如不服本判決應於收受送達後20日內向本院提出上訴書狀，並應
敘述具體理由；其未敘述上訴理由者，應於上訴期間屆滿後20日
內向本院補提理由書（均須按他造當事人之人數附繕本）「切勿
逕送上級法院」。告訴人或被害人如對於本判決不服者，應具備
理由請求檢察官上訴，其上訴期間之計算係以檢察官收受判決正
本之日期為準。 因疫情而遲誤不變期間，得向法院聲請回復原
狀。
                              書記官  蘇瑩琪 
中　　華　　民　　國　　111 　年　　8 　　月　　25　　日
附錄本案論罪科刑法條全文：
洗錢防制法第2條
本法所稱洗錢，指下列行為：
一、意圖掩飾或隱匿特定犯罪所得來源，或使他人逃避刑事追訴
    ，而移轉或變更特定犯罪所得。
二、掩飾或隱匿特定犯罪所得之本質、來源、去向、所在、所有
    權、處分權或其他權益者。
三、收受、持有或使用他人之特定犯罪所得。
　　
洗錢防制法第14條
有第二條各款所列洗錢行為者，處7年以下有期徒刑，併科新臺
幣5百萬元以下罰金。
前項之未遂犯罰之。
前二項情形，不得科以超過其特定犯罪所定最重本刑之刑。

中華民國刑法第339條之4
犯第339條詐欺罪而有下列情形之一者，處1年以上7年以下有期
徒刑，得併科1百萬元以下罰金：
一、冒用政府機關或公務員名義犯之。
二、三人以上共同犯之。
三、以廣播電視、電子通訊、網際網路或其他媒體等傳播工具，
    對公眾散布而犯之。
前項之未遂犯罰之。